最高法院民事判決　　　　　　　　　　　　　　　　八十八年度台上字第九三九號
　　上　訴　人　仲城建築股份有限公司
　　法定代理人　蔡明成
　　訴訟代理人　郭芳宜律師
　　被 上訴 人　臺灣省立樂生療養院
　　法定代理人　陳京川
右當事人間請求給付承攬報酬事件，上訴人對於中華民國八十七年五月十五日臺灣高
等法院第二審判決（八十五年度上字第四三六號），提起上訴，本院判決如左：
    主  文
原判決關於駁回上訴人請求被上訴人給付新臺幣拾肆萬貳仟玖佰柒拾貳元及其利息
之訴暨該訴訟費用部分廢棄，發回臺灣高等法院。
其他上訴駁回。
第三審訴訟費用，關於駁回其他上訴部分，由上訴人負擔。
    理  由
本件上訴人主張：伊於民國八十二年六月間承包被上訴人新建醫師職務宿舍暨護士單
身宿舍建築工程，約定工程總價為新臺幣（以下同）二千四百四十九萬八千元，工程
期限為簽約後十日內開工，三百日曆天內完成。嗣該工程於八十二年七月五日開工，
於八十三年十月十一日驗收完畢，扣除星期天及被上訴人同意免計工期之國定假日、
民俗節日、颱風豪雨等日數，伊使用工期僅二百七十五日曆天，並未逾工程合約約定
之工期，被上訴人自應付清全部工程款，詎竟以伊逾期完工七十六天，每天罰款總價
款千分之一為由，拒不給付工程尾款二百四十四萬九千八百元等情，依兩造間所訂工
程合約約定，求為命被上訴人給付一百八十六萬一千八百四十八元，並計付法定遲延
利息之判決（上訴人超過上開金額之請求，經第一審判決勝訴，被上訴人未聲明不服
）。
被上訴人則以：系爭工程於八十二年七月五日開工，至八十三年十月十一日完工，工
程期限計四百六十三日曆天，扣除伊同意免計之工期八十七天，上訴人施工天數為三
百七十六天，逾兩造約定之工程期限七十六天，依工程合約第二十一條約定，應扣除
違約金一百八十六萬一千八百四十八元，工程尾款僅餘五十八萬七千九百五十二元等
語，資為抗辯。
原審將第一審所為上訴人勝訴判決，關於命被上訴人給付金額超過五十八萬七千九百
五十二元及其利息部分，予以廢棄，改判駁回上訴人此部分之訴，係以：上訴人主張
於八十二年六月間承包被上訴人新建醫師職務宿舍暨護士單身宿舍建築工程，約定工
程總價為二千四百四十九萬八千元，工程期限為簽約後十日內開工，三百日曆天內完
成，該工程嗣於八十二年七月五日開工，於八十三年十月十一日完工驗收等事實，為
被上訴人所不爭，並有工程合約為證。上訴人主張：系爭工程合約約定工程期間為三
百日曆天，應扣除星期天及被上訴人同意免計工期之國定假日、民俗節日、颱風豪雨
等日數，實際使用工期僅二七五日曆天，並未逾期完工；被上訴人則辯稱：系爭工程
歷時四百六十三日曆天完工，扣除伊同意免計工期之八十七天，實際施工天數為三百
七十六天，逾期七十六天，應依約扣除違約金等語，是為兩造爭執之所在。查系爭工
程合約約定工程期間為三百日曆天，但未約定日曆天如何計算。內政部七十九年六月
十五日臺內營字第七九四六二二號函訂頒之「營繕工程工期計算方式」，於第二條
規定：「本計算方式適用之工期分為工作天及限期完工二種。日曆天其計算方式由各
工程主辦機關另行個案于招標文件中明訂之。」第六條亦規定：「工程契約規定為日
曆天者，其日曆天由各工程主辦機關依機關所需要求與工程性質不同，事先於招標文
件中明訂之。」其第四條則規定：工程契約規定為工作天者，其工作天指工地能實際
工作之天數，但有(一)不可歸責於承攬人之事由，(二)因氣候因素，須經定做人（應係「
定作人」之誤）人員認可者，(三)國定、習俗、假日等情事之一，且全天確無工人到工
地施工者，得不計工作天。足見日曆天與工作天顯有區別，得不計日曆天者，除工程
契約明確約定者外，尚不得比照上開不計工作天之規定而為計算。上訴人雖提出「臺
灣省菸酒公賣局暨所屬各單位辦理工程工期核算要點」、「臺北市政府所屬各機關辦
理工程工期核算要點」、「高雄市政府所屬各機關辦理工程工期核算要點」、「國立
暨南大學籌備處各項工程工期核算要點」，作為星期日不列入日曆天計算慣例之證明
，惟被上訴人提出之「臺灣省政府住宅及都市發展局辦理工程工期核算要點」，則未
將星期日列入不計日曆天內，從而，上訴人主張星期日不計入日曆天為工程慣例云云
，即不足採。又勞動基準法第三十六條雖規定勞工每七日中至少應有一日之休息，作
為例假，但未規定星期日為例假日，參酌營繕工程之進行，事實上每多因工程之實際
需要而未必配合國定假日、民俗假日、星期日而休假，上訴人依據上開規定主張星期
日不計入日曆天，亦不足採。內政部訂頒之「營繕工程工期計算方式」第六條規定：
「工程契約規定為日曆天者，其日曆天由各工程主辦機關依機關所需要求與工程性質
不同，事先於招標文件中明訂之。」系爭工程合約並未約定日曆天之定義，業如前述
，依日曆天之文義觀察，原則上應按日曆天數計算之。被上訴人辯稱：系爭工程合約
未約定星期日不計入日曆天，上訴人之施工期限即不應扣除星期日，自屬有理由。又
兩造為工期疑義，曾於八十四年七月二十七日舉行第二次工期疑義協調會，依其協議
結果，參酌上訴人於八十四年八月九日以（八十四）仲字第○一二七號函函送之工期
檢討表及佐證資料，被上訴人於八十四年八月二十二日第五次及同年九月八日第七次
會議決議酌情免計工期八十七天，即(一)颱風來襲計十二天、(二)選舉投票日計三天、(三)
國慶日禁挖馬路影響施工計十一天、(四)民俗節日酌情給予農曆春節五天、端午節一天
、清明節一天、中秋節八十二、三年各一天，計九天、(五)豪雨影響施工計十二天、(六)
自八十二年七月十六日起至同年八月二十五日止，因電信管線圖送審停工，計四十天
。經扣除上開免計工期日數，上訴人施工天數為三百七十六天。此與楊明雄建築師審
核之工期三百二十三天相較，相差五十三天，其差異乃因被上訴人未扣除下列天數，
計(一)八十二年九月份：一日中元節、二十八日教師節、三十日豪雨，計三天、(二)八十
二年十月份：十日國慶日、二十五日光復節、三十一日蔣公誕辰、十三、十四日水電
延誤、七、十七日豪雨，計七天、(三)八十二年十二月份：十八日選舉日（該日經查並
非選舉日）一天、(四)八十三年一月份：一、二日元旦，計二天、(五)八十三年二月份：
十四、十五日春節（按已扣除春節五日）、二十六日豪雨，計三天、(六)八十三年三月
份：八、十九日豪雨、二十九日青年節，計三天、(七)八十三年四月份：五日清明節（
按已扣除四日之清明節一日）、十四、二十八日豪雨，計三天、(八)八十三年五月份：
一日勞動節、二、三、四、六、七日豪雨，計六天、(九)八十三年六月份：十四日端午
節（按已扣除十三日之端午節一日）、一、十六、十八、二十、二十六日豪雨，計六
天、(十)八十三年八月份：十四、十五、十六、二十三日豪雨，計四天、(十一)八十三年九
月份：十二、十六、十七、十八、十九、二十二日豪雨，二十一日中秋節（按已扣除
二十日之中秋節一日）、二十三至三十日國慶禁挖馬路，計十五天。系爭工程合約採
日曆天計算工程期限，不能比照內政部訂頒之「營繕工程工期計算方式」第四條有關
不計工作天之規定扣除不計日曆天數，亦不能比照「臺灣省菸酒公賣局暨所屬各單位
辦理工程工期核算要點」、「臺北市政府所屬各機關辦理工程工期核算要點」、「高
雄市政府所屬各機關辦理工程工期核算要點」、「國立暨南大學籌備處各項工程工期
核算要點」之規定，扣除不計日曆天數，已如前述，被上訴人未扣除上開五十三日曆
天，尚無不合。至於上訴人指稱楊明雄建築師扣除之日曆天漏列八十二年十一月十二
日國父誕辰日、同年十二月二十五日行憲紀念日，又八十三年七月四日降雨量達一九
○公厘，亦漏未列入云云，基於同上說明，亦屬無據。綜上所述，上訴人實際施工天
數為三百七十六天，較諸系爭工程合約約定之三百日曆天，逾期七十六天。工程合約
第二十一條約定，每過期一天須扣除工程總價千分之一之違約金，上訴人計應被扣除
違約金一百八十六萬一千八百四十八元。被上訴人以工程尾款二百四十四萬九千八百
元扣抵，上訴人得請領之剩餘工程款為五十八萬七千九百五十二元。其請求被上訴人
給付工程款超過五十八萬七千九百五十二元及其法定遲延利息部分，即為無理由，為
其心證之所由得。因而將第一審所為上訴人勝訴判決，關於超過五十八萬七千九百五
十二元及其法定遲延利息部分，予以廢棄，改判駁回上訴人此部分之訴。
關於廢棄部分（即原判決關於駁回上訴人請求被上訴人給付三十四萬二千九百七十二
元及其利息部分）：
查兩造為工期疑義，曾於八十四年七月二十七日舉行第二次工期疑義協調會，為原審
確定之事實。該協調會會議紀錄記載：「本次協調會協議結果：一『星期日』不得扣
除工期計算。二颱風、豪雨部份自開工日至完工日止，提供相關資料並經建築師簽證
認同再（原紀綠誤為『在』字）行送本院（按指被上訴人）確認不計工期。三十節
（國慶日）前後禁挖馬路，提相關公函證明，並不得和其它免計工期重覆計算。四國
定假日、民俗節日依相關規定給予免計工期辦理。五相關佐證資料、工期、免計工期
等明細表等，請於八月五日前提報……」等字樣（見一審卷一三頁）。上訴人八十四
年八月九日（八十四）仲字第○一二七號致被上訴人函說明欄則記載：「……二本案
係經本公司提供右列資料及監工日報表送請楊建築師審核使用工期計三百二十三天，
惟本公司核算為三百二十天（建築師漏列八十二年十一月十二日國父誕辰八十二
年十二月廿五日行憲日八十三年七月四日降雨量達一百九十公釐，值外牆貼磁磚期
間，共計三天）。三因本案工程合約未訂明『日曆天』之計算方式，竣工迄今已近一
年，為利早日結案，俾本公司免遭受更大損失，暫依貴院第二次工期協調會要求『星
期日不得扣除工期』辦理。惟本公司得保有追訴權」等語（見一審卷四一頁）。上訴
人對第二次工期疑義協調會之協議結果，除保留星期日得免扣除工期之追訴權外，對
於其他協議結果似並無爭執。此等無爭執部分如已經協議合致，則對兩造應有其拘束
。而協議結果第四項約定：國定假日、民俗節日依相關規定給予免計工期辦理，與第
二項約定：颱風、豪雨部份自開工日至完工日止，提供相關資料並經建築師簽證認同
再行送被上訴人確認不計工期者，尚有不同，依上開第四項約定內容，國定假日、民
俗節日似應逕依相關規定免計工期，無庸如颱風、豪雨之不計工期，應由上訴人提供
相關資料，經建築師簽證認同，再行送被上訴人確認。上訴人主張：青年節一天、婦
女兒童節一天、勞動節一天、教師節二天（八十二、八十三兩年）、八十三年國慶日
一天、臺灣光復節一天、先總統蔣公誕辰紀念日一天、國父誕辰紀念日一天、行憲紀
念日一天，共十天，應自日曆天數中扣除等語（見原審卷四一頁反面、一三五頁反面
），是否全然無據，即非無推求餘地。又被上訴人總務主任江德勝曾作證稱：「八十
二年十月七日、十七日、九月三十日、八十三年二月二十六日，這四日我查出應可再
扣除豪雨，……我回去整理後，再提出詳細資料」等語（見原審卷一二○頁反面、一
二一頁正面）。其結果如何，未見有後文，原審即為判決，亦嫌速斷。上訴論旨，指
摘原判決扣除上述十四日違約金，而駁回上訴人請求給付工程尾款三十四萬二千九百
七十二元及利息部分為不當，求予廢棄，非無理由。
關於駁回上訴部分：
原判決其餘部分之認事用法，經核於法尚無違誤。上訴論旨，仍指摘原判決此部分取
捨證據、認定事實及解釋意思表示之職權行使為不當，聲明廢棄該部分原判決，不能
認為有理由。
據上論結，本件上訴一部為有理由，一部為無理由。依民事訴訟法第四百七十七條第
一項、第四百七十八條第一項、第四百八十一條、第四百四十九條第一項、第七十八
條，判決如主文。
中      華      民      國    八十八    年      四      月     三十     日
                              最高法院民事第五庭
                                  審判長法官  洪  根  樹
                                        法官  謝  正  勝
                                        法官  劉  福  來
                                        法官  黃  熙  嫣
                                        法官  吳  正  一
      右正本證明與原本無異
                                              書  記  官
中      華      民      國    八十八    年      五      月    二十五    日
